【裁判字號】    95,易,854
【裁判日期】    951227
【裁判案由】    偽造文書
【裁判全文】
臺灣臺南地方法院刑事判決           95年度易字第854號
公  訴  人  臺灣臺南地方法院檢察署檢察官
被      告  甲○○
選任辯護人  黃紹文律師
            黃溫信律師
            徐美玉律師
被      告  乙○○
            丙○○○
上二人共同  李合法律師
選任辯護人  趙培皓律師
上列被告等因偽造文書案件，經檢察官提起公訴（95年度偵字第
5705號），本院判決如下：
    主  文
甲○○、乙○○、丙○○○均無罪。
    理  由
一、公訴意旨略以：被告甲○○前因涉嫌詐欺遭告訴人丁○○於
    民國八十九年五月間向本院提起自訴，並於訴訟中附帶請求
    民事賠償，被告甲○○恐因須付出巨額賠償金，明知其與兄
    嫂丙○○○間並無借貸關係，及其並無贈與房地予其子女張
    心怡、席亞蕾之真意，竟為規避求償，而與被告丙○○○和
    被告即其擔任代書之兄乙○○共同基於連續使公務員登載不
    實之概括犯意聯絡，委由被告乙○○於附表一、二所示之時
    間，持被告甲○○所有如附表一、二所示之土地及建物權狀
    ，及不知情之張心怡、席亞蕾二人之身分證明文件，向臺南
    市臺南地政事務所 (下稱臺南地政事務所)申請設定如附表
    一所示之最高限額抵押權予被告丙○○○；於如附表二所示
    之時間，將附表二編號一至三之土地及建物贈與不知情之女
    兒張心怡，及將附表二編號四之土地及建物贈與不不知情之
    女兒席亞蕾，並均辦理移轉登記，致使臺南地政事務所之不
    知情公務員將前揭虛偽抵押權設定及贈與之不實事項，登載
    於職務上所掌之公文書，足以生損害於臺南地政事務所對土
    地業務管理之正確性及告訴人丁○○債權之實現，因認被告
    甲○○、乙○○、丙○○○三人所為係共同犯刑法第二百十
    四條使公務員登載不實罪嫌等語。
二、按犯罪事實，應依證據認定之，無證據不得認定其犯罪事實
    ；又不能證明被告犯罪者，應諭知無罪之判決，刑事訴訟法
    第一百五十四條第二項、第三百零一條第一項分別定有明文
    。且告訴人之告訴，係以使被告受刑事訴追為目的，是其陳
    述是否與事實相符，應調查其他事實以資審認，始得為不利
    被告之認定，最高法院五十二年度臺上字第一三００號著有
    判例可資參照。又刑事訴訟上證明之資料，無論為直接或間
    接證據，均須達於通常一般之人均不致有所懷疑，而得確信
    其為真實之程度，始得據為有罪之認定，若其關於被告是否
    犯罪之證明未能達此程度，而有合理懷疑之存在，致使無從
    形成有罪之確信，根據「罪證有疑，利於被告」之證據法則
    ，即不得遽為不利被告之認定，亦有最高法院七十六年度臺
    上字第四九八六號判例可稽。其以情況證據（即間接證據）
    斷罪時，尤須基於該證據在直接關係上所可證明之他項情況
    事實，本乎推理作用足以確證被告有罪，方為合法，不得徒
    憑主觀上之推想，將一般經驗有利被告之其他合理情況逕予
    排除，此觀諸最高法院三十二年度上字第六七號判例意旨亦
    彰彰甚明。
三、公訴意旨認被告甲○○、丙○○○及乙○○三人涉犯前揭罪
    嫌，無非以告訴人之指訴及被告乙○○之供述，認被告甲○○、丙○○○間並無債權債務關係，然被告甲○○卻基於損
    害告訴人債權實現之意圖，將系爭不動產設定最高限額抵押
    權予被告丙○○○及贈與張心怡、席亞蕾，以達脫產之目的
    ，且上開抵押權登記與贈與登記均係由知情之被告乙○○所
    承辦，並有卷附不實借據二張、被告甲○○所持用第一商業
    銀行帳號：00000000000號帳戶交易明細一份、
    被告丙○○○所使用之歸仁鄉農會帳號００六一二號帳戶交
    易明細一份、歸仁鄉農會匯款回條二張、本院九十三年度訴
    字第一二八六號民事判決書、系爭不動產所有權狀各一件可
    為佐證，為其論據。
四、訊據被告甲○○、丙○○○於本院審理時，固均坦承委請被
    告乙○○於附表一所示時間，將就被告甲○○所有之附表一
    所示不動產設定如附表一所示之最高限額抵押權予被告丙○○○等情；被告甲○○另坦承委請被告乙○○於附表二所示
    時間，將其所有如附表二所示之不動產，辦理贈與登記予其
    女兒張心怡與席亞蕾等情；被告乙○○於本院審理時坦承受
    被告甲○○、丙○○○之委任，為彼等辦理如附表一、二所
    示之最高限額抵押權登記與贈與登記等情，惟均堅決否認有
    何使公務員登載不實之犯行，被告甲○○、丙○○○均辯稱
    ：其等之間本有債權債務關係，且因被告甲○○長年旅居巴
    西，於台灣地區如有事務需處理，均委請被告丙○○○代為
    處理，並於被告甲○○返回台灣時，再行結算，故有債權債
    務關係發生之可能；另前揭抵押權之設定係為保障被告丙○○○之權利，並無脫產以避告訴人求償之意等語；被告丙○○○另辯稱：被告甲○○告知欲將不動產贈與張心怡、席亞
    蕾，其乃告知被告甲○○需保障其權益，被告甲○○因而辦
    理前揭抵押權供其作為擔保等語；被告甲○○另辯稱：其因
    旅居外國之際，曾遭搶劫，因感覺生命無常，故起意在生前
    將其所有之不動產贈與其女兒張心怡與席亞蕾，並非藉此脫
    產等語；被告乙○○辯稱：其僅係受被告甲○○、丙○○○
    之委任，代為辦理最高限額抵押權與所有權贈與之登記，對
    其等間之債權債務關係並不清楚，並無與之共犯使公務員登
    載不實犯行之犯意聯絡等語。
五、經查：
（一）
  (一)被告甲○○、丙○○○共同委請被告乙○○於附表一所示時
    間，就被告甲○○所有，如附表一所示不動產，辦理如附表
    一所示債權金額之最高限額抵押權予被告丙○○○等情，業
    據被告甲○○、丙○○○及乙○○於本院審理時均坦承在卷
    ，並有附表一所示不動產之建物登記謄本與土地登記謄本（
    參見偵卷第十二頁至第二十九頁），此部分事實應堪認定。
    又被告甲○○委請被告乙○○於附表二所示時間，以贈與為
    原因，將被告甲○○所有，如附表二所示不動產移轉登記予
    被告甲○○之女張心怡、席亞蕾等情，業據被告甲○○、乙○○於本院審理時均供承在卷，並有前開不動產之建物登記
    謄本與土地登記謄本在卷可參，此部分事實應堪認定。
  (二)被告甲○○之夫楊嘉宏於八十九年、九十二年至九十三年間
    ，均曾因身體不適而至位於台南縣歸仁鄉○○街一四號之杏
    福護理之家居住，且所需費用數十萬元，均由被告丙○○○
    以現金給付等情，業經被告甲○○、丙○○○於本院審理時
    供承在卷，並經杏福護理之家創辦人王祈富與現任負責人李
    君鳳函覆本院屬實（參見本院卷第一０八頁、第一０九頁）
    ，此部分事實應堪認定。而依民法及現今社會常情，前述被
    告甲○○之夫楊嘉宏居住於杏福護理之家之費用，理應由被
    告甲○○負擔為是，然卻均由被告丙○○○以現金支付，衡
    諸常情，被告甲○○仍需歸還此部分款項予被告丙○○○為
    是，足見被告甲○○、丙○○○辯稱：被告丙○○○曾為被
    告甲○○代墊款項，故其等間確有債權債務關係等語，尚非
    全然無據。復以被告甲○○與丙○○○間，本係姑嫂關係，
    親誼密切，而被告甲○○復長年旅居巴西，於現實生活上，
    亦需他人代為處理其在台灣之相關事務，是被告甲○○、丙○○○於本院審理時辯稱：因被告甲○○長年旅居國外，故
    有關被告甲○○在國內相關事務，均由被告丙○○○先行墊
    付，故雙方確有債權債務關係，而有設定抵押權保證被告丙○○○之必要等語，尚非無據。又被告甲○○於九十二年間
    ，起意欲將如附表二所示不動產贈與其女兒張心怡與席亞蕾
    等情，業據被告甲○○於本院審理中陳明在案，而被告甲○○與丙○○○間之金錢往來，並未由被告甲○○之女張心怡
    經手，而被告甲○○另一名女兒席亞蕾亦僅經手部分小額款
    項等情，亦據被告丙○○○陳稱在卷（參見本院卷第一五０
    頁至第一五一頁），依此，身為被告甲○○債權人之丙○○○，見債務人被告甲○○欲將名下不動產移轉登記予不知其
    等之間債權債務關係之張心怡、席亞蕾，因此擔憂債權求償
    困難，而要求被告甲○○需為其設定抵押權藉以保障其債權
    之舉，即非全然無可能。綜上所述，被告甲○○與丙○○○
    間，確有發生債權債務之可能，而被告甲○○復欲將其名下
    不動產贈與登記予其女兒，是被告丙○○○要求被告甲○○
    為其設定抵押權，藉以保障其權益之舉，應屬符合社會常情
    ，尚難認其等間之設定最高限額抵押權，係本於雙方通謀虛
    偽意思表示，進而認定被告甲○○與丙○○○二人均涉使公
    務員登載不實事項於職務上所掌公文書之犯行。
  (三)按最高限額抵押權與一般抵押權不同，最高限額抵押權係指
    所有人提供抵押物，與債權人訂立在一定金額限度內，擔保
    現在已發生及將來可能發生之債權之抵押權而言，故於最高
    限額抵押權設定之初，債權人與債務人間並不以債權債務關
    係已確實發生為必要；縱無任何債權存在，亦得訂定該契約
    ，最高法院六十二年度台上字第七七六號、六十六年度台上
    字第一０九七號著有判例可資參照。依此，縱認被告甲○○
    與被告丙○○○就附表一所示不動產設定前開最高限額抵押
    權之際，被告甲○○並未積欠被告丙○○○款項，亦難以此
    認定雙方設定如附表一所示之最高限額抵押權均屬虛偽。甚
    而認定被告甲○○與丙○○○二人設定最高限額抵押權之舉
    ，已涉使公務員登載不實事項於職務上所掌公文書之犯行。
  (四)又按刑事訴訟法係採真實發現主義，審理事實之刑事法院，
    應自行調查證據，以為事實之判斷，並不受民事判決之拘束
    ，最高法院五十六年度台上字第一一八號著有判例參照。查
    本院九十三年度訴字第一二八六號民事判決雖認被告甲○○
    、丙○○○就附表一編號三所示之最高限額抵押權所擔保之
    債權未能舉證，因之認前揭最高限額抵押權所擔保之債權不
    存在，而判決命被告丙○○○應將前開抵押權設定予以塗銷
    等語。惟被告甲○○、丙○○○間，確有債權債務關係存在
    之可能，已如前述，且最高限額抵押權於設定之際，本不以
    擔保之債權業已存在為必要，是縱被告甲○○、丙○○○就
    部分借款未能證明，亦無以此即認被告甲○○、丙○○○所
    為之最高限額抵押權之設定均係本於虛偽意思。況本院前開
    民事判決審理過程中，被告甲○○始終未曾到庭，而於該案
    進行最終言詞辯論時，被告甲○○、丙○○○亦均未到庭進
    行辯論，而係原告即本案告訴人聲請本院進行一造辯論而為
    判決等情，業經本院調閱本院民事九十三年度訴字第一二八
    六號案件全卷屬實，是本案被告甲○○、丙○○○於前揭民
    事案件審理時，並未實際到庭就相關事實過程為說明，是本
    案之判斷並不受前揭民事案件認定之拘束。
  (五)綜上所述，依本院調查全案卷證所得，堪認被告甲○○與丙○○○間，確有債權債務關係，且有續行發生債權債務關係
    之可能，此外，亦乏積極證據足以證明甲○○與丙○○○間
    所為最高限額抵押權之設定，係出於通謀虛偽意思表示，故
    應認公訴意旨所指被告甲○○、丙○○○此部分公務員登載
    不實事項於職務上所掌公文書犯行之罪嫌尚有不足。
（二）被告甲○○於附表二所示時間，將其所有如附表二所示之
      不動產分別以贈與方式移轉登記予其女張心怡、席亞蕾之
      舉，與現今社會父母將其所有之不動產贈與子女之常情，
      並無相違之處。公訴意旨雖以被告甲○○係因與告訴人間
      仍有民事涉訟，因而將不動產贈與其女張心怡、席亞蕾，
      以避告訴人求償，故認被告甲○○將附表二所示不動產贈
      與其女張心怡、席亞蕾之舉，並非本於贈與之真意，而涉
      有使公務員登載不實之犯行云云。惟按債務人所為之無償
      行為，有害及債權者，債權人得聲請法院撤銷之，民法第
      二百四十四條第一項定有明文。是倘債務人意欲脫產避免
      債權人對其財產求償者，衡情當無以贈與等無償方式移轉
      其財產之理，否則債權人當可以害及其債權為由，聲請法
      院撤銷該財產之移轉。此觀本院前揭民事判決就亦係以害
      及告訴人債權為由撤銷被告甲○○將附表二編號三部分不
      動產贈與張心怡之行為亦明。此外，亦無其他證據足認被
      告甲○○將附表二所示不動產贈與其女張心怡、席亞蕾時
      ，並無贈與之真意，從而，應認公訴意旨所指被告甲○○
      所涉此部分公務員登載不實事項於職務上所掌公文書之犯
      行罪嫌尚有不足。
（三）訊據被告甲○○於本院審理時，以證人身分具結後證稱：
      被告乙○○與其並無金錢往來，其與被告丙○○○間之金
      錢往來，亦均未委請被告乙○○經手；又委請被告乙○○
      辦理前開抵押權設定與贈與登記時，亦未告知被告乙○○
      有關其與被告丙○○○間之債權債務狀況等語（參見本院
      卷第一三一頁），而被告丙○○○於本院審理時，亦以證
      人身分具結後證稱：辦理前揭抵押權設定時，被告乙○○
      並未詢問其與被告甲○○間之債權債務狀況，並證稱：被
      告乙○○應不知其與被告甲○○間之債權債務關係等語（
      參見本院卷第一三八頁），參以被告乙○○之職業本為代
      書，而現今社會代書受託辦理相關抵押權或移轉登記時，
      僅債權債務人雙方均同意辦理登記，並檢附相關文件，代
      書即可代為辦理相關事項，是受任辦理前開登記之代書，
      對實際債權債務關係並未深入瞭解，亦非罕見之事，是綜
      合以上所述，堪信被告乙○○於本院審理時辯稱：其僅係
      受被告甲○○、丙○○○之託，辦理相關之抵押權及贈與
      之登記事項，對被告甲○○、丙○○○間之債權債務關係
      並不瞭解等語，與事實相符，應堪採信。此外，亦無證據
      足認被告乙○○確實知悉、瞭解被告甲○○、丙○○○間
      之債權債務關係，自難認被告乙○○與被告甲○○、丙○○○間，確有共犯使公務員登載不實文書之犯意聯絡。從
      而，應認公訴意旨所指被告乙○○所涉此部分公務員登載
      不實事項於職務上所掌公文書之犯行罪嫌尚有不足。
六、綜上所述，本院依調查全案卷證所得，尚不足以證明被告三
    人確有使公務員登載不實之犯行，此外，復查無其他積極證
    據足認被告三人確有公訴意旨所指犯行，揆諸首開說明，自
    應均為無罪之諭知。
據上論斷，應依刑事訴訟法第三百零一條第一項，判決如主文。
本件經檢察官戊○○到庭執行職務。
中    華    民    國    95    年    12    月    27    日
                  刑事第九庭
                      審判長法  官  楊清安
                            法  官  朱中和
                            法  官  卓穎毓
以上正本證明與原本無異。
如不服本判決，應於送達後10日內向本院提出上訴狀（應附繕本
）。
                            書記官  秦建華
中    華    民    國    95    年    12    月    28    日
附表一：
┌───┬──────┬────────┬──────┐
│ 編號 │設定抵押日期│ 建物及土地     │最高限額抵押│
│      │            │                │(新臺幣)    │
├───┼──────┼────────┼──────┤
│ 一   │ 91年9月6日 │建物：臺南市永華│            │
│      │            │6街214號10樓之4 │            │
│      │            │、臺南市○○○街 │            │
│      │            │211號8樓之4、臺 │            │
│      │            │南市○○街176之2│ 90萬元     │
│      │            │土地：臺南市金華│            │
│      │            │段00000000號、  │            │
│      │            │00000000號、臺南│            │
│      │            │市○○段00000000│            │
│      │            │號              │            │
├───┼──────┼────────┼──────┤
│ 二   │91年9月6日  │建物：臺南市東門│            │
│      │            │路1段298號8樓之 │ 30萬元     │
│      │            │13 土地：臺南市 │            │
│      │            │龍山段00000000號│            │
│      │            │及00000000號    │            │
├───┼──────┼────────┼──────┤
│ 三   │91年9月6日  │建物：臺南縣歸仁│            │
│      │            │鄉○○村○○街49│ 30萬元     │
│      │            │號5樓之2        │            │
│      │            │土地：臺南縣歸仁│            │
│      │            │北段00000000號  │            │
├───┼──────┼────────┼──────┤
│ 四   │91年9月10日 │建物：臺南市公園│            │
│      │            │南路358號23樓之1│ 300萬元    │
│      │            │土地：臺南市立人│            │
│      │            │段00000000號    │            │
└───┴──────┴────────┴──────┘
 附表二：
 ┌──┬──────┬───────────┬───┐
 │編號│贈與日期    │ 建物及土地           │受贈人│
 ├──┼──────┼───────────┼───┤
 │ 一 │92年3月13日 │建物：臺南市○○○街214│張心怡│
 │    │            │號10樓之4、臺南市永華8│      │
 │    │            │街211號8樓之4、臺南市 │      │
 │    │            │長北街176號3樓之2     │      │
 │    │            │土地：臺南市○○段0001│      │
 │    │            │0009號、00000000號、北│      │
 │    │            │華段00000000號        │      │
 ├──┼──────┼───────────┼───┤
 │ 二 │92年3月14   │建物：臺南市○○路○段 │張心怡│
 │    │            │298 號8樓之13 土地：臺│      │
 │    │            │南市○○段0000 0000號 │      │
 │    │            │及00000000號          │      │
 ├──┼──────┼───────────┼───┤
 │    │92年3月20日 │建物：臺南縣歸仁鄉辜厝│張心怡│
 │ 三 │            │村大順街49號5樓之2    │      │
 │    │            │土地：臺南縣歸仁北段  │      │
 │    │            │00000000號            │      │
 ├──┼──────┼───────────┼───┤
 │    │92年7月8日  │建物：臺南市○○○路  │席亞蕾│
 │ 四 │            │358號23樓之1          │      │
 │    │            │土地：臺南市○○段    │      │
 │    │            │00000000號            │      │
 └──┴──────┴───────────┴───┘


司法院資訊處製作；財團法人民間司法改革基金會備份。
